最高法院刑事判決　　　　　　　　　　　　　　　八十八年度台上字第一五四五號
　　上　訴　人　甲○○
　　選任辯護人　邱朝象律師
右上訴人因貪污案件，不服台灣高等法院中華民國八十七年五月二十九日第二審判決
（八十七年度上訴字第一八一五號，起訴案號：台灣台北地方法院檢察署八十六年度
偵字第二七八三五號），提起上訴，本院判決如左：
    主  文
原判決撤銷，發回台灣高等法院。
    理  由
本件原判決認定上訴人甲○○係台北市政府公共汽車管理處（下稱公車處）計票中心
約僱計票員，負責處理公共汽車投現箱現金清點及紀錄業務，為依據法令從事公務之
人員，竟意圖為自己不法之所有，於民國八十六年十二月十三日上午，利用清點投現
箱內現金之機會，將業務上持有之新台幣（下同）五十元之硬幣九枚計四百五十元先
放進抽屜內，再以一般之結帳單包成一袋，而予侵占入己，同時將上開侵占金額減除
後，在其職務上所掌之公車處公車營收現金記錄單（下稱記錄單）及每日作業完成後
填載之公車處營收現金點交單（下稱點交單）上為不實登載，且明知上開其所掌管之
公文書係減除其侵占金額之不實事項，仍使其他同組成員登載於其職務上所掌之記錄
單及點交單，均足以生損害於公車處，嗣上訴人於同日上午十時許將上開裝有五十元
硬幣九枚之結帳單袋放入內衣中，為同事林惠美發覺而由其內衣中將該裝有四百五十
元硬幣之袋子取出，並報告管理員賴劉緞而查獲等情。因而撤銷第一審不當之判決，
改判認上訴人牽連犯貪污治罪條例第四條第一項第一款，刑法第二百十三條、同法第
二百十四條之罪，從重論處上訴人依據法令從事公務之人員，侵占公有財物罪刑，固
非無見。
惟查：(一)有罪判決書所記載之犯罪事實，為論罪科刑、適用法律之基礎，故凡於適用
法律有關之重要事項，如犯罪之時間、地點、方法等項，必須詳加認定，明確記載，
始足為適用法律之依據。原判決事實欄記載上訴人係台北市政府公車處計票中心約僱
計票員……於八十六年十二月十三日上午，利用清點投現箱內現金之機會，將業務上
持有之五十元硬幣九枚計四百五十元……予以侵占入己……。然就上開五十元硬幣九
枚究是否為公有財物，及其犯罪之地點均未明白認定，詳細記載，尚不足資為適用法
律之依據。(二)原判決事實欄記載：「上訴人明知其所記載之記錄單及點交單係減除其
侵占金額之不實事項，仍使其他同組成員登載於其職務上所掌之記錄單及點交單」等
語。似認上訴人係以行使其職務上登載不實事項之公文書（即上開記錄單及點交單）
，使不知情之其他同組成員在上開記錄單及點交單上另為不實事項之登載，乃原判決
就上訴人行使公務員登載不實公文書罪部分，未予論述，難謂無判決不適用法則之違
法。(三)證據雖已調查，而其內容尚未明瞭者，即與未經調查無異，如遽行判決，仍屬
應於審判期日調查之證據未予調查之違法。原判決依憑上訴人之自白及證人林惠美、
賴劉緞之證述認定上開記錄單及點交單係先由上訴人不實登載後，再使同組其他成員
在其上為虛偽登載云云，惟查證人林惠美固證稱：「現金點交單及現金記錄單是個人
結好個人帳，然後再核組帳，再由四組一起核總帳，……那天她（指上訴人）已做好
個人帳，而且組之間之大核帳也都做好了。」等語（見一審卷第四十四頁及反面）。
然上訴人及證人賴劉緞並無應由同組成員在點交單及記錄單上另為登載之陳述。況依
卷附之記錄單及點交單（見偵查卷第二十三頁、第二十四頁）均無製作人之簽名，則
該文書究何部分係上訴人職務上不實製作﹖何部分係上訴人故意使其他同組成員虛偽
登載﹖凡此攸關上訴人是否成立刑法第二百十三條公務員登載不實事項於公文書罪及
同法第二百十四條使公務員登載不實事項於公文書罪。原審均未詳予調查，明白認定
，遽予入罪，顯有未盡調查職責之違誤。(四)原判決另依證人林惠美之證述認定上訴人
本件犯行係經林惠美發覺後，自上訴人內衣內將裝有硬幣之袋子取出並報告管理員賴
劉緞等情，然證人賴劉緞則證述：「林惠美通知其到場，並在其眼前從上訴人胸前衣
服內拿出一紙包……」（見偵查卷第八頁反面），兩人就林惠美查獲上訴人犯行時，
賴劉緞有無在場，所供不相符合，實情如何﹖亦有查明釐清之必要。以上諸端，或為
上訴意旨所指摘，或為本院得依職權調查之事項，應認原判決有撤銷發回之原因。
據上論結，應依刑事訴訟法第三百九十七條、第四百零一條，判決如主文。
中      華      民      國    八十八    年      三      月    三十一    日
                              最高法院刑事第十庭
                                  審判長法官  曾  有  田
                                        法官  林  永  茂
                                        法官  陳  宗  鎮
                                        法官  劉  介  民
                                        法官  謝  俊  雄
      右正本證明與原本無異
                                              書  記  官
中      華      民      國    八十八    年      四      月      六      日
